ACORDAO-COMPLETO-2479091

ACÓRDÃO 8486/2021 ATA 18/2021 - PRIMEIRA CÂMARA

VISTOS, relatados e discutidos estes autos de tomada de contas especial instaurada pelo Fundo Nacional de Saúde/Ministério da Saúde (FNS/MS) em desfavor do estabelecimento comercial Drogaria Melhor Preço Ltda. - ME, solidariamente com os Srs. Nelsonede Silva Lima, seu representante legal e administrador, e Francisco Carpegiane Gomes de Sousa, seu representante legal, em razão da aplicação irregular de recursos do Sistema Único de Saúde (SUS) , no âmbito do Programa Farmácia Popular do Brasil - Aqui Tem Farmácia Popular (PFPB) , no período de 14/3/2013 a 31/8/2015;
ACORDAM os Ministros do Tribunal de Contas da União, reunidos em sessão de 1ª Câmara, ante as razões expostas pelo Relator, em:
9.1. excluir da relação processual o Sr. Francisco Carpegiane Gomes de Sousa (CPF XXX.536.813-XX) , por não deter poderes de administração na sociedade empresária Drogaria Melhor Preco Ltda. - ME (CNPJ 13.104.197/0001-50) à época das ocorrências apuradas;
9.2. julgar irregulares as contas da sociedade empresária Drogaria Melhor Preço Ltda. - ME (CNPJ 13.104.197/0001-50) e do Sr. Nelsonede Silva Lima (CPF XXX.287.503-XX) , seu representante legal e administrador, com fundamento nos arts. 1º, inciso I, 16, inciso III, alíneas "b" e "c", da Lei 8.443/1992, c/c os arts. 1º, inciso I, 209, incisos II e III, do Regimento Interno do TCU (RITCU) ;
9.3. condenar os responsáveis mencionados no subitem anterior, nos termos dos art. 19 e 23, inciso III, da Lei 8.443/1992, c/c os arts. 210 e 214, inciso III, do RITCU, ao pagamento das importâncias a seguir especificadas, atualizadas monetariamente e acrescidas dos juros de mora, calculados a partir das datas discriminadas até a data da efetiva quitação do débito, na forma prevista na legislação em vigor, fixando-lhes o prazo de 15 (quinze) dias, para que comprovem, perante o Tribunal, o recolhimento das referidas quantias aos cofres do Fundo Nacional de Saúde, abatendo-se, na oportunidade, os valores já ressarcidos:
	DATA DA OCORRÊNCIA
	VALOR ORIGINAL
 (R$) 
	D/C

	14/03/2013
	616,74
	D

	08/05/2013
	398,70
	D

	31/05/2013
	661,40
	D

	31/05/2013
	120,69
	D

	04/06/2013
	1.146,90
	D

	05/06/2013
	28,08
	D

	05/06/2013
	255,96
	D

	28/06/2013
	1.241,40
	D

	28/06/2013
	174,69
	D

	31/07/2013
	2,40
	D

	31/07/2013
	1.611,70
	D

	31/07/2013
	272,00
	D

	02/09/2013
	13,77
	D

	02/09/2013
	2.036,60
	D

	02/09/2013
	352,07
	D

	01/10/2013
	13,77
	D

	01/10/2013
	179,01
	D

	02/10/2013
	2.467,20
	D

	02/10/2013
	2,40
	D

	12/11/2013
	2.374,40
	D

	12/11/2013
	343,40
	D

	06/12/2013
	450,16
	D

	06/12/2013
	2.638,00
	D

	30/12/2013
	2.027,90
	D

	30/12/2013
	463,08
	D

	07/02/2014
	570,69
	D

	07/02/2014
	2.575,80
	D

	31/03/2014
	680,00
	D

	31/03/2014
	3.223,40
	D

	09/04/2014
	765,39
	D

	16/04/2014
	4.138,60
	D

	13/05/2014
	536,82
	D

	30/05/2014
	4.921,70
	D

	02/06/2014
	5.257,10
	D

	06/06/2014
	13,77
	D

	06/06/2014
	420,99
	D

	04/07/2014
	13,77
	D

	04/07/2014
	657,55
	D

	04/07/2014
	5.427,30
	D

	31/07/2014
	5.501,40
	D

	01/08/2014
	912,42
	D

	09/09/2014
	958,23
	D

	09/09/2014
	6.384,00
	D

	02/10/2014
	3.818,40
	D

	03/10/2014
	920,16
	D

	03/11/2014
	853,38
	D

	03/11/2014
	5,70
	D

	03/11/2014
	3.839,80
	D

	28/11/2014
	3.959,30
	D

	28/11/2014
	6,21
	D

	28/11/2014
	814,32
	D

	14/01/2015
	6,21
	D

	14/01/2015
	561,42
	D

	14/01/2015
	4.562,30
	D

	09/02/2015
	6,21
	D

	09/02/2015
	1.008,99
	D

	09/02/2015
	5.446,70
	D

	03/03/2015
	973,35
	D

	03/03/2015
	6.477,60
	D

	02/04/2015
	6,21
	D

	02/04/2015
	5.503,10
	D

	02/04/2015
	836,91
	D

	05/05/2015
	6,21
	D

	05/05/2015
	6.987,70
	D

	05/05/2015
	943,65
	D

	12/06/2015
	6,21
	D

	12/06/2015
	8.478,70
	D

	12/06/2015
	668,43
	D

	07/07/2015
	6,21
	D

	07/07/2015
	13.095,20
	D

	07/07/2015
	2.291,40
	D

	05/08/2015
	110,04
	D

	05/08/2015
	635,20
	D

	05/08/2015
	37.508,28
	D

	05/08/2015
	12,13
	D

	05/08/2015
	4.230,72
	D

	05/08/2015
	47,20
	D

	31/08/2015
	157,69
	D

	31/08/2015
	120,00
	D

	31/08/2015
	6.390,51
	D

	31/08/2015
	44.751,53
	D

	31/08/2015
	43,60
	D

9.4. aplicar ao estabelecimento comercial Drogaria Melhor Preço Ltda. - ME (CNPJ 13.104.197/0001-50) e ao Sr. Nelsonede Silva Lima (CPF XXX.287.503-XX) , individualmente, a multa prevista no art. 57 da Lei 8.443/1992, c/c o art. 267 do Regimento Interno, no valor de R$ 25.000,00 (vinte e cinco mil reais) , com a fixação do prazo de 15 (quinze) dias, a contar das notificações, para comprovarem, perante o Tribunal (art. 214, inciso III, alínea "a", do Regimento Interno) , o recolhimento das dívidas aos cofres do Tesouro Nacional, atualizadas monetariamente desde a data deste Acórdão até a dos efetivos recolhimentos, se forem pagas após o vencimento, na forma da legislação em vigor;
9.5. autorizar, desde logo, nos termos do art. 28, inciso II, da Lei 8.443/1992, a cobrança judicial das dívidas, caso não atendidas as notificações;
9.6. autorizar, desde logo, o pagamento das dívidas mencionadas nos subitens 9.3 e 9.4, caso solicitado, em até 36 (trinta e seis) parcelas mensais e consecutivas, nos termos do art. 26 da Lei 8.443/1992, c/c o art. 217 do RITCU, fixando aos devedores o prazo de 15 (quinze) dias, a contar do recebimento da notificação, para comprovar perante o Tribunal o recolhimento da primeira parcela e mensalmente, a contar da parcela anterior, para comprovar o recolhimento das demais parcelas, devendo incidir, sobre cada valor mensal, os encargos legais devidos, na forma prevista na legislação em vigor, sem prejuízo de alertá-los de que, caso optem por essa forma de pagamento, a falta de comprovação do recolhimento de qualquer parcela implicará o vencimento antecipado do saldo devedor, nos termos do art. 26, parágrafo único, e 59, da Lei 8.443/1992, c/c o art. 217, § 2º, do Regimento Interno do TCU;
9.7. remeter cópia desta decisão ao Procurador-Chefe da Procuradoria da República no Distrito Federal, nos termos do art. 209, § 7º, do RITCU, para a adoção das medidas cabíveis;
9.8. notificar o FNS/MS e os responsáveis acerca da presente decisão.

Tomada de contas especial instaurada pelo Fundo Nacional de Saúde em razão da aplicação irregular de recursos do Sistema Único de Saúde (SUS), no âmbito do Programa Farmácia Popular do Brasil  Aqui Tem Farmácia Popular (PFPB), no período de 14/3/2013 a 31/8/2015.

Primeira Câmara

Fundo Nacional de Saúde - FNS/MS.

3. Interessados/Responsáveis:
3.1. Responsáveis: Drogaria Melhor Preço Ltda - ME (13.104.197/0001-50); Nelsonede Silva Lima (XXX.287.503-XX); Francisco Carpegiane Gomes de Sousa (CPF XXX.536.813-XX).

13.1. Ministros presentes: Walton Alencar Rodrigues (Presidente), Benjamin Zymler, Vital do Rêgo (Relator) e Jorge Oliveira.
13.2. Ministro-Substituto presente: Weder de Oliveira.

VITAL DO RÊGO

Adoto como relatório a instrução de mérito elaborada no âmbito da Secretaria de Controle Externo de Tomada de Contas Especial - SecexTCE (peça 113) , que contou com o beneplácito do corpo gerencial da mencionada unidade instrutiva (peças 114 e 115) , bem como do representante do MPTCU que atuou no feito, Procurador Marinus Marsico, a seguir transcrita com os ajustes de forma pertinentes:
 INTRODUÇÃO
	Cuidam os autos de Tomada de Contas Especial instaurada pelo Fundo Nacional de Saúde/Ministério da Saúde (FNS/MS) , em desfavor do estabelecimento comercial Drogaria Melhor Preço Ltda. - ME, solidariamente com o Sr. Nelsonede Silva Lima, em razão da aplicação irregular de recursos do Sistema Único de Saúde (SUS) no âmbito do Programa Farmácia Popular do Brasil - Aqui Tem Farmácia Popular (PFPB) , no período de 14/3/2013 a 31/8/2015, o que teria ocasionado um prejuízo de R$ 228.948,23, em valores históricos, aos cofres do FNS.
HISTÓRICO
Programa Farmácia Popular do Brasil
O Programa Farmácia Popular do Brasil - PFPB foi criado pela Lei 10.858, de 13/4/2004, e regulamentado pelo Decreto 5.090, de 20/5/2004, com o objetivo de oferecer à população o acesso a medicamentos considerados essenciais, cumprindo, dessa forma, uma das principais diretrizes da Política Nacional de Assistência Farmacêutica.
O PFPB inicialmente funcionava por meio de parceria com governos estaduais, prefeituras municipais e instituições públicas, para o atendimento de projetos de implantação e manutenção de unidades próprias, sob responsabilidade da Fundação Oswaldo Cruz (FIOCRUZ) . 
Em 2006, por meio da Portaria n° 491, o Ministério da Saúde - MS expandiu o Programa para utilizar a rede já instalada do comércio varejista de produtos farmacêuticos, o qual recebeu o nome de "Aqui Tem Farmácia Popular".  
As farmácias e drogarias privadas que aderem ao programa fornecem aos cidadãos, de forma gratuita, medicamentos para o tratamento de hipertensão, diabetes e asma. Além destes, são disponibilizados, com até 90% de desconto, medicamentos para rinite, dislipidemia, doença de Parkinson, osteoporose, glaucoma, anticoncepcionais e fraldas geriátricas. Para cada venda realizada, o MS reembolsa o comerciante de acordo com tabela de referência de preços de medicamentos elaborada e disponibilizada no seu sítio eletrônico: http://portalms.saude.gov.br/acoes-e-programas/farmacia-popular/legislacao.
Em 2017, a Comissão Intergestores Tripartite (CIT) decidiu extinguir a rede própria do programa, passando o "Aqui Tem Farmácia Popular" a ser o único meio de se obter medicamentos no âmbito do PFPB. 
A adesão ao programa pelos estabelecimentos da rede privada de comércio farmacêutico faz-se pela entrega de determinados documentos ao Ministério da Saúde, que, após verificar a sua regularidade, autoriza a dispensação de medicamentos subsidiados pelo Programa, fornecendo um login e uma senha de acesso ao sistema eletrônico de autorizações.
O cidadão que deseja adquirir medicamentos subsidiados pela União deve dirigir-se a uma farmácia ou drogaria credenciada, portando documento de identificação que contenha o CPF e receita médica. 
Com a apresentação dos referidos documentos, o comerciante credenciado deve, no momento da transação, acessar o sistema eletrônico de autorização do Ministério da Saúde e inserir, dentre outros dados, o nome do paciente, o seu número de CPF, o nome do medicamento prescrito, a quantidade prescrita, o CRM do médico e a data de expedição da receita e o código de barras (EAN) do medicamento que será dispensado.
Após a inserção dos referidos dados no sistema informatizado, este calcula automaticamente o valor que será pago pelo Fundo Nacional da Saúde e o valor remanescente, que, se existir, deverá ser pago pelo cliente, no momento da compra. O registro das informações acima indicadas no sistema eletrônico e a geração da Autorização para Dispensação do Medicamento - ADM bastam para que, no mês seguinte, os valores das vendas de medicamentos subsidiados pela União sejam depositados na conta da empresa conveniada.
A participação no Programa Farmácia Popular do Brasil - PFPB se dá por meio de adesão, de forma que as farmácias e drogarias que pretendem participar devem atender aos critérios previstos nas Portarias que o regulamentam. A participação não constitui uma obrigatoriedade aos estabelecimentos farmacêuticos, mas sim uma manifestação de vontade, com celebração de convênio entre o estabelecimento e o Ministério da Saúde. As normas instituidoras do PFPB são de consulta pública e devem ser cumpridas pelos estabelecimentos que desejem dele participar, devendo, inclusive, atestar estar cientes de todo o conteúdo e exigências previstas, mediante apresentação de requerimento e assinatura de termo de adesão. 
Para atestar a veracidade e legalidade das dispensações realizadas, a portaria que rege o Programa estabelece a obrigatoriedade de armazenar e manter, por um prazo de 5 (cinco anos) , as notas fiscais de aquisição dos medicamentos e/ou correlatos do Programa junto aos fornecedores, os cupons fiscais de venda, os cupons vinculados assinados pelos clientes e as respectivas receitas médicas. O descumprimento de qualquer das regras dispostas na Portaria e seus Anexos pelas farmácias e drogarias caracteriza prática de irregularidade no âmbito do PFPB.
Auditoria do Denasus e Instauração da TCE
A presente TCE originou-se de constatações do Departamento Nacional de Auditoria do SUS (Denasus) em auditoria realizada entre 1/9/2016 e 8/9/2016 com a finalidade de avaliar a execução do Programa Farmácia Popular do Brasil junto ao estabelecimento comercial Drogaria Melhor Preço Ltda. - ME, abrangendo o período de 14/3/2013 a 31/8/2015, com foco no cumprimento das normas estabelecidas pela Portaria GM/MS nº 971/2012, vigente de 15/5/2012 a 27/1/2016, que dispõe sobre o Programa Farmácia Popular do Brasil.
De acordo com o Relatório de Auditoria nº 16920 do Denasus e seus anexos (peça 2) , foram constatadas irregularidades que representavam débito de R$ 228.948,23, em valores históricos. 
Foram constatadas, no referido Relatório, as seguintes irregularidades:
2.1. Irregularidade nas dispensações e/ou na documentação comprobatória de dispensações de medicamentos do Programa Farmácia Popular do Brasil, caracterizada por:
registro de dispensação de medicamentos sem notas fiscais que comprovem a aquisição, contrariando o disposto nos arts. 23, 39 e 40 da Portaria GM/MS nº 971/2012, vigente de 15/5/2012 a 27/1/2016. Evidência: constatações 447568, 447572 e 447576 (peça 2, p. 6-8) ;
registro de dispensação de medicamentos em nome de pessoas falecidas, contrariando o disposto nos arts. 21 e 23 da Portaria GM/MS nº 971/2012, vigente de 15/5/2012 a 27/1/2016. Evidência: constatação 447828 (peça 2, p. 8-9) ;
	não apresentação de cópia do cupom fiscal, vinculado e/ou receitas médicas solicitados, contrariando o disposto nos nos arts. 21, 22, 23, 39 e 40 da Portaria GM/MS nº 971/2012, vigente de 15/5/2012 a 27/1/2016. Evidência: constatação 447829 (peça 2, p. 9-10) ;
	O detalhamento do débito apurado pelo Denasus consta da peça 2, p. 11-37. 
Diante das constatações o Denasus deu oportunidade de defesa aos responsáveis, em obediência aos princípios constitucionais que asseguram o direito ao contraditório e à ampla defesa, como demonstram as notificações expedidas em 13/9/2016 e 19/12/2016 (peça 6-9) . Conforme cita o Relatório de Auditoria nº 16920, os responsáveis não apresentaram justificativa. 
	Superada a fase de defesa administrativa, foram emitidas notificações de cobrança pela Secretaria Executiva do FNS aos responsáveis, em ofícios emitidos em 15/3/2017 e 20/7/2017 (peça 10-12, 14 e 16) , bem como edital, publicado no D.O.U em 4/4/2017. Constam dos autos os avisos que comprovam o recebimento das comunicações (peça 17-23) .
Assim, o motivo que levou à instauração da presente Tomada de Contas Especial está materializado por prejuízo causado pelo estabelecimento comercial Drogaria Melhor Preço Ltda. - ME ao Programa Farmácia Popular do Brasil, no valor histórico de R$ 228.948,23, no período de 14/3/2013 a 31/8/2015, tendo em vista irregularidades que contrariaram as normas vigentes à época, especialmente a Portaria GM/MS nº 971/2012, vigente de 15/5/2012 a 27/1/2016, frente às constatações apontadas no Relatório de Auditoria nº 16920 do Denasus (peça 2) e consolidadas na Matriz de Responsabilização acostada pelo órgão instaurador (peça 28) .
Com base no Relatório de Auditoria do Denasus e com fundamento na IN/TCU 71/2012, alterada pela IN/TCU 76/2016 e DN/TCU 155/2016, o Fundo Nacional de Saúde autorizou a instauração de Tomada de Contas Especial (peça 1) .
O Relatório Completo do Tomador de Contas Especial nº 208/2017 (peça 57) registra a apuração de fatos, a quantificação do dano, bem como a identificação dos responsáveis, nos termos do art. 2º da IN TCU 71/2012.
Registra, ainda, que foi dada oportunidade de defesa aos responsáveis, conforme as notificações relacionadas no item "V" do relatório do tomador, expedidas visando a regularização das contas e o ressarcimento do dano (peça 57, p. 11-12) . Conforme item "VI" do mesmo relatório, os responsáveis não apresentaram justificativas após a emissão do Relatório de Auditoria. 
O Tomador de Contas Especial, em seu Relatório nº 208/2017 (peça 57, p. 13) , chegou às mesmas conclusões quanto às irregularidades apuradas pelo Denasus no Relatório de Auditoria nº 16920 (peça 2) .
Por fim, o tomador de contas concluiu pela responsabilização do estabelecimento comercial Drogaria Melhor Preço Ltda. - ME, solidariamente com o Sr. Nelsonede Silva Lima, quantificando-se o débito no valor de R$ 302.710,52, atualizado em 6/10/2019 (peça 57, p. 1) . A inscrição em conta de responsabilidade, no SIAFI, foi efetuada mediante a Nota de Lançamento de Sistema nº 2017NS069540, de 9/10/2017 (peça 27) .
Uma vez concluída a TCE no âmbito do Fundo Nacional de Saúde, esta foi remetida à Controladoria-Geral da União, a qual emitiu o 	Relatório de Auditoria nº 165/2018 (peça 58) , que anui com as conclusões do Relatório de Auditoria nº 16920 do Denasus (peça 2) e Relatório de Tomada de Contas Especial nº 208/2017 (peça 57) . 
Diante disso, a Secretaria de Controle Interno certificou a irregularidade das contas (peça 59) , acompanhado do parecer do dirigente do órgão de controle interno (peça 60) , tendo o Ministro de Estado da Saúde, Sr. Ricardo Barros, registrado o conhecimento das conclusões daquele órgão de controle interno (peça 61) . 
A presente tomada de contas especial foi autuada no TCU em 1/7/2017, dando início à fase externa da TCE.
No dia 29/9/2019, foi realizada instrução preliminar, com proposta de citação do estabelecimento comercial Drogaria Melhor Preço Ltda. - ME, solidariamente com o Sr. Nelsonede Silva Lima, pelo débito de R$ 208.940,23, em valores históricos.
As providências inerentes às comunicações processuais foram concluídas com validade da ciência dos responsáveis, conforme resumo adiante (peça 89) :
	Natureza
	Comunicação 
	Data de expedição
	Peça
	Destinatário
	Origem do endereço
	Data da ciência ou motivo da devolução
	Peça da ciência
	Peça da Resposta

	Citação
	Ofício 9956/2019-SecexTCE
	04/12/2019
	69
	Drogaria Melhor Preco Ltda - ME
	Receita Federal
	Recusado
	Não houve
	Não houve

	Citação
	Ofício 9957/2019-SecexTCE
	04/12/2019
	70
	Nelsonede Silva Lima
	Receita Federal
	Mudou-se
	Não houve
	Não houve

	Citação
	Ofício 14366/2020-Secomp-4
	27/04/2020
	80
	Nelsonede Silva Lima
	TSE
	Mudou-se
	Não houve
	Não houve

	Citação
	Ofício 14368/2020-Secomp-4
	27/04/2020
	81
	Nelsonede Silva Lima
	Receita Federal
	29/04/2020
	84
	Não houve

	Citação
	Ofício 14369/2020-Secomp-4
	27/04/2020
	82
	Nelsonede Silva Lima
	Receita Federal
	Desconhecido
	Não houve
	Não houve

	Citação
	Ofício 14370/2020-Secomp-4
	27/04/2020
	77
	Drogaria Melhor Preco Ltda - ME
	TSE
	Mudou-se
	Não houve
	Não houve

	Citação
	Ofício 14373/2020-Secomp-4
	27/04/2020
	78
	Drogaria Melhor Preco Ltda - ME
	Receita Federal
	29/04/2020
	83
	Não houve

	Citação
	Ofício 14374/2020-Secomp-4
	27/04/2020
	79
	Drogaria Melhor Preco Ltda - ME
	Receita Federal
	Desconhecido
	Não houve
	Não houve

	Citação
	Edital 0452/2020-Secomp-4
	21/04/2020
	75
	Drogaria Melhor Preco Ltda - ME
	Receita Federal
	23/04/2020
	76
	Não houve

Transcorrido o prazo regimental, os responsáveis permaneceram silentes, de forma que deveriam ser considerados revéis, nos termos do art. 12, §3º, da Lei 8.443/1992.
Verificou-se, no entanto, que a citação foi realizada com o valor do débito de R$ 208.940,23, quando deveria ser de R$ 228.948,23, e que tal falha ocorreu em virtude do preenchimento do débito, no sistema e-TCE, de maneira equivocada pelo instaurador da Tomada de Contas Especial.
Dessa forma, no dia 21/8/2020, foi realizada nova Instrução com proposta de citação (peça 90) do estabelecimento comercial Drogaria Melhor Preço Ltda. - ME, solidariamente com o Sr. Nelsonede Silva Lima, pelo débito de R$ 228.948,23, a qual contou com a anuência da Subunidade (peça 91) e da Unidade (peça 92) .
As providências inerentes às comunicações processuais foram concluídas com validade da ciência dos responsáveis, conforme resumo adiante (peça 112) :
	Natureza
	Comunicação 
	Data de expedição
	Peça
	Destinatário
	Origem do endereço
	Data da ciência ou motivo da devolução
	Peça da ciência
	Peça da Resposta

	Citação
	Edital 0039/2021-Secomp-4
	26/01/2021
	110
	Nelsonede Silva Lima
	TSE
	03/02/2021
	111
	Não houve

	Citação
	Edital 1877/2020-Secomp-4
	09/12/2020
	102
	Drogaria Melhor Preco Ltda - ME
	Receita Federal
	10/12/2020
	103
	Não houve

	Citação
	Ofício 45332/2020-Secomp-4
	11/09/2020
	95
	Drogaria Melhor Preco Ltda - ME
	Receita Federal
	Mudou-se
	Não houve
	Não houve

	Citação
	Ofício 45333/2020-Secomp-4
	11/09/2020
	96
	Nelsonede Silva Lima
	Receita Federal
	Mudou-se Mudou-se
	Não houve
	Não houve

	Citação
	Ofício 64047/2020-Secomp-4
	08/01/2021
	105
	Drogaria Melhor Preco Ltda - ME
	Receita Federal
	Mudou-se
	Não houve
	Não houve

	Citação
	Ofício 64048/2020-Secomp-4
	08/01/2021
	106
	Nelsonede Silva Lima
	Receita Federal
	Mudou-se
	Não houve
	Não houve

Transcorrido o prazo regimental, os responsáveis Drogaria Melhor Preco Ltda. - ME e Nelsonede Silva Lima permaneceram silentes, devendo ser considerados revéis, nos termos do art. 12, §3º, da Lei 8.443/1992.
ANÁLISE DOS PRESSUPOSTOS DE PROCEDIBILIDADE DA IN/TCU 71/2012
Viabilidade do Exercício do Contraditório e Ampla Defesa
Verifica-se que não há prejuízo ao contraditório e à ampla defesa, uma vez que não houve o transcurso de mais de dez anos desde o fato gerador sem que tenha havido a notificação dos responsáveis pela autoridade administrativa federal competente (art. 6º, inciso II, c/c art. 19 da IN/TCU 71/2012, modificada pela IN/TCU 76/2016) , pois os recursos transferidos e as despesas impugnadas referem-se aos exercícios de 2013 a 2015, e os responsáveis foram notificados sobre as irregularidades pela autoridade administrativa competente em 13/9/2016 e 19/12/2016 (peça 6-9) .
Valor de Constituição da TCE
Verifica-se, também, que o valor atualizado do débito apurado (sem juros) em 1/1/2017 é de R$ 263.584,10, portanto superior ao limite mínimo de R$ 100.000,00, na forma estabelecida conforme os arts. 6º, inciso I, e 19 da IN/TCU 71/2012, modificada pela IN/TCU 76/2016.
VERIFICAÇÃO DA EXISTÊNCIA DE OUTROS DÉBITOS
	Em atenção ao comando contido no item 9.4 do Acórdão 1772/2017-TCU-Plenário, de relatoria do Exmo. Ministro-Substituto Augusto Sherman Cavalcanti, e em atendimento ao disposto no art. 6º, § 1º, da Instrução Normativa TCU 71/2012, informa-se que não foi constatada a existência de outros débitos imputáveis aos responsáveis arrolados nestes autos em demais processos em tramitação no Tribunal. 
EXAME TÉCNICO
Esgotamento da via administrativa do Ministério da Saúde para ressarcimento do dano
	Preliminarmente, oportuno consignar que, nos termos do art. 23, § 1º, do Decreto 7.827/2012, que regulamenta a Lei Complementar 141/2012, e item 9.3.5.2 do Acórdão 1072/2017-TCU-Plenário (Relator Min. Bruno Dantas) , foram esgotadas, na via administrativa de controle interno do Ministério da Saúde, as medidas para ressarcimento do dano, conforme notificações aos responsáveis em 15/3/2017 e 20/7/2017 (peça 10-12, 14 e 16) , bem como edital, publicado no D.O.U em 4/4/2017. 
Caracterização das irregularidades geradoras do dano ao erário
Extrai-se da situação sintetizada na seção "histórico" desta instrução que o tomador de contas identificou como ilícito gerador do dano as seguintes irregularidades, o que teria ocasionado um prejuízo de R$ 228.948,23:
2.2. Irregularidade nas dispensações e/ou na documentação comprobatória de dispensações de medicamentos do Programa Farmácia Popular do Brasil, caracterizada por:
 Ocorrência 1: registro de dispensação de medicamentos sem notas fiscais que comprovem a aquisição;
Dispositivos violados: arts. 23, 39 e 40 da Portaria GM/MS nº 971/2012, vigente de 15/5/2012 a 27/1/2016;
Responsáveis: Drogaria Melhor Preço Ltda. - ME e Sr. Nelsonede Silva Lima, Sócio Administrador desde 12/1/2011;
Conduta: não apresentar notas fiscais que comprovem a compra e a existência em estoque dos medicamentos dispensados;
Evidência:  Constatações 447568, 447572 e 447576 do Relatório de Auditoria nº 16920 do Denasus (peça 2, p. 6-8) ;
Ocorrência 2: registro de dispensação de medicamentos em nome de pessoas falecidas;
Dispositivos violados: arts. 21 e 23 da Portaria GM/MS nº 971/2012, vigente de 15/5/2012 a 27/1/2016; 
Responsáveis: Drogaria Melhor Preço Ltda. - ME, Sr. Nelsonede Silva Lima, Sócio Administrador desde 12/1/2011; 
Conduta: realizar a dispensação de medicamentos em nome de pessoas falecidas;
Evidência: Constatação 447828 do Relatório de Auditoria nº 16920 do Denasus (peça 2, p. 8-9) ;
Ocorrência 3: não apresentação de cópia do cupom fiscal, vinculado e/ou receitas médicas solicitados;
Dispositivos violados: arts. 21, 22, 23, 39 e 40 da Portaria GM/MS nº 971/2012, vigente de 15/5/2012 a 27/1/2016; 
Responsáveis: Drogaria Melhor Preço Ltda. - ME, Sr. Nelsonede Silva Lima, Sócio Administrador desde 12/1/2011; 
Condutas: não apresentar as cópias do cupom fiscal, vinculado e/ou receitas médicas solicitados, os quais servem para atestar a legalidade das dispensações realizadas;
Evidência: Constatação 447829 do Relatório de Auditoria nº 16920 do Denasus (peça 2, p. 9-10) ;
Observação sobre o débito atribuído a cada ocorrência pelo Denasus
Ao realizar uma dispensação no âmbito do Programa Farmácia Popular do Brasil, o estabelecimento insere todos os dados requeridos no sistema informatizado e recebe a autorização para dispensação do medicamento, bem como o valor que será subsidiado pelo Fundo Nacional da Saúde - FNS e o valor remanescente que, se existir, deverá ser pago pelo cliente. Com a conclusão da operação, mês seguinte a empresa recebe automaticamente em sua conta bancária o valor referente à parte subsidiada pelo FNS. 
Para ter direito ao reembolso, no entanto, a operação deve seguir os critérios estabelecidos na Portaria que rege o Programa, sob pena de ter que devolver os valores recebidos. Para atestar a legalidade da dispensação é preciso que o estabelecimento guarde e apresente, quando solicitado, as notas fiscais de aquisição dos medicamentos e/ou correlatos junto aos fornecedores, os cupons fiscais de venda, os cupons vinculados assinados pelos beneficiários e as receitas médicas. A ausência ou irregularidade nesses documentos invalida a dispensação e gera a obrigação de o estabelecimento devolver os valores recebidos.
O Departamento Nacional de Auditoria do SUS - Denasus, quanto realiza auditoria no estabelecimento participante do PFPB, estabelece a ordem em que os documentos serão analisados, normalmente conferindo, no que tange as dispensações realizadas, primeiro as notas fiscais de aquisição dos medicamentos junto aos fornecedores. Ao verificar, para uma dispensação, a ausência ou alguma irregularidade na nota fiscal, tal como o código de barras do medicamento adquirido ser diferente do código do dispensado, a operação é considerada irregular e o valor recebido deverá ser devolvido ao Fundo Nacional de Saúde. Dessa forma, no relatório de auditoria é atribuído o valor referente a essa irregularidade.
Em seguida, é verificado o cupom fiscal da venda e, novamente, caso não exista ou contenha alguma irregularidade, a dispensação é considerada irregular e o valor recebido deve ser devolvido ao FNS. Caso essa dispensação já tenha sido considerada irregular pela ausência ou irregularidade na nota fiscal de aquisição, ela é excluída do cômputo para não incorrer em duplicidade.
É possível observar, dessa forma, que nos relatórios de auditoria do Denasus, a maior parte do débito é atribuído à irregularidade de "não apresentação das notas fiscais de aquisição dos medicamentos e/ou correlatos junto aos fornecedores", o que gera distorção na análise das demais irregularidades, gerando a falsa impressão de que a maior parte das irregularidades ocorridas no âmbito do Programa Farmácia Popular do Brasil ocorre somente em virtude da ausência de comprovação da aquisição dos medicamentos dispensados, já que o débito atribuído às demais geralmente é baixo.
Pelo acima exposto, na presente instrução, tais irregularidades são chamadas de ocorrências e estão contidas em um único conjunto, denominado "Irregularidade nas dispensações e/ou na documentação comprobatória de dispensações de medicamentos do Programa Farmácia Popular do Brasil", sendo o débito a ele atribuído.
Responsabilização da Pessoa Física dos Sócios e Dirigentes dos Estabelecimentos Comerciais e Individualização das Condutas
Devido ao caráter convenial conferido à relação entre o poder público e o particular no âmbito do Programa Farmácia Popular do Brasil, conforme claramente explicitado nas Portarias que o regem, a jurisprudência do TCU tem se solidificado no sentido de que sejam responsabilizados, além da pessoa jurídica, também seus administradores, pessoalmente, a comprovar a regular aplicação dos recursos públicos desse programa submetidos às suas decisões. Nesse diapasão, acerca das irregularidades constatadas na execução do PFPB, julgados recentes do TCU, a exemplo dos Acórdãos TCU 3796/2020 - Primeira Câmara (rel. Min. VITAL DO RÊGO) , 2395/2020 - Primeira Câmara (rel. Min. WEDER DE OLIVEIRA) , e 2386/2020 - Primeira Câmara (rel. Min. AUGUSTO SHERMAN) , têm responsabilizado a pessoa jurídica da farmácia/drogaria credenciada em solidariedade com a pessoa física dos seus administradores, não pelo instituto da desconsideração da personalidade jurídica, mas pela obrigação de prestar contas decorrente da natureza convenial da relação jurídica estabelecida. 
Sobre o assunto é claro o voto condutor do Acórdão 5259/2018-TCU-Primeira Câmara, rel. Min. VITAL DO RÊGO:
Com relação à matéria de fato, como bem ressaltou o MPTCU, a norma que instituiu o PFPB (art. 2º, inciso II, da Portaria 184/2011, sucedido pelo art. 2º, inciso II, Portaria 111/2016) atribuiu ao programa, expressamente, a natureza de convênio, por meio do qual é outorgado ao particular (farmácia ou drogaria integrante da rede privada) a gestão de recursos públicos. Assim, ao assumir voluntariamente o múnus público de gestão de recursos do PFPB, o particular se submete à obrigação de prestar contas, conforme disposto no artigo 70, parágrafo único, da Constituição, e, eventual responsabilização em caso mau uso dos recursos geridos, consoante dispõe o artigo 71, inciso II, da CF/1988.
Nesse contexto, compartilho o entendimento do MPTCU, no sentido de que, ao se considerar a gestão de recursos públicos no âmbito de uma pessoa jurídica de direito privado, as decisões das pessoas naturais administradoras dessa pessoa jurídica determinam a destinação a ser dada àqueles recursos públicos. Isso faz com que, além da pessoa jurídica, também seus administradores sejam obrigados, pessoalmente, a comprovar a regular aplicação dos recursos públicos submetidos às suas decisões, a exemplo do que deliberou esta Corte no Acórdão 8969/2016-TCU-Segunda Câmara (Rel. Min. Raimundo Carreiro) .
Dessa forma, nos casos em que o estabelecimento comercial farmacêutico é uma sociedade limitada (Ltda.) , devem ser chamados aos autos a pessoa jurídica em solidariedade com a (s) pessoa (s) física (s) do (s) sócio (s) -administrador (es) , com suas responsabilidades restritas aos períodos de administração. Da mesma forma ocorre nos casos em que o estabelecimento comercial farmacêutico é uma empresa individual de responsabilidade limitada (Eireli) , nos quais devem ser chamados aos autos a pessoa jurídica em solidariedade com a pessoa física do dirigente.
O caso concreto tratado nesta TCE envolve o estabelecimento comercial Drogaria Melhor Preço Ltda. - ME (CNPJ 13.104.197/0001-50) , constituído sob a natureza jurídica de sociedade limitada, devendo assim serem responsabilizados também os seus sócios administradores constantes do quadro societário à época das ocorrências, tratando-se no caso apenas do Sr. Nelsonede Silva Lima (CPF XXX.287.503-XX) , Sócio Administrador desde 12/1/2011;
Considerando os ilícitos acima identificados, a imputação de responsabilidade atende aos pressupostos estabelecidos na jurisprudência desta Corte de Contas. Com efeito, há elementos para individualizar as condutas, o nexo de causalidade entre estas e as irregularidades geradoras do dano e está caracterizada a atuação, no mínimo culposa, dos responsáveis, conforme resumido na matriz de responsabilização anexa a esta instrução e demonstrado na descrição das ocorrências listadas no tópico retro "Caracterização das Irregularidades Geradoras do Dano ao Erário".
Encontram-se, dessa forma, elementos probatórios nos autos que autorizam a responsabilização do estabelecimento comercial Drogaria Melhor Preço Ltda. - ME e do Sr. Nelsonede Silva Lima, na condição de Sócio Administrador. 
Na seara do Direito Financeiro, é cediço que cabe ao responsável demonstrar, por meio da documentação exigida nos normativos do PFPB, a boa e regular aplicação dos recursos públicos federais geridos no âmbito do referido programa, ainda que tais recursos financeiros lhes tenham sido repassados posteriormente à dispensação dos medicamentos, pois fora feito com base nas informações prestadas pelo estabelecimento comercial farmacêutico à luz das exigências previamente estabelecidas e aceitas pelo ente privado. 
Cabia às pessoas aqui responsabilizadas comprovar, por meio de documentos hábeis (notas fiscais de entrada, receitas médicas, cupons vinculados, cupons fiscais etc) , que as dispensações de medicamentos respeitaram os normativos do programa.
Citações
Em cumprimento ao Despacho do Secretário da Secex-TCE (peça 92) , foi promovida a citação dos responsáveis por meio dos ofícios:
	Natureza
	Comunicação 
	Data de expedição
	Peça
	Destinatário
	Origem do endereço
	Data da ciência ou motivo da devolução
	Peça da ciência
	Peça da Resposta

	Citação
	Edital 0039/2021-Secomp-4
	26/01/2021
	110
	Nelsonede Silva Lima
	TSE
	03/02/2021
	111
	Não houve

	Citação
	Edital 1877/2020-Secomp-4
	09/12/2020
	102
	Drogaria Melhor Preco Ltda - ME
	Receita Federal
	10/12/2020
	103
	Não houve

	Citação
	Ofício 45332/2020-Secomp-4
	11/09/2020
	95
	Drogaria Melhor Preco Ltda - ME
	Receita Federal
	Mudou-se
	Não houve
	Não houve

	Citação
	Ofício 45333/2020-Secomp-4
	11/09/2020
	96
	Nelsonede Silva Lima
	Receita Federal
	Mudou-se Mudou-se
	Não houve
	Não houve

	Citação
	Ofício 64047/2020-Secomp-4
	08/01/2021
	105
	Drogaria Melhor Preco Ltda - ME
	Receita Federal
	Mudou-se
	Não houve
	Não houve

	Citação
	Ofício 64048/2020-Secomp-4
	08/01/2021
	106
	Nelsonede Silva Lima
	Receita Federal
	Mudou-se
	Não houve
	Não houve

Da validade das notificações:
	Preliminarmente, cumpre tecer breves considerações sobre a forma como são realizadas as comunicações processuais no TCU. A esse respeito, destacam-se o art. 179, do Regimento Interno do TCU (Resolução 155, de 4/12/2002) e o art. 4º, inciso III, § 1º, da Resolução TCU 170, de 30 de junho de 2004, in verbis:
Art. 179. A citação, a audiência ou a notificação, bem como a comunicação de diligência, farse-ão:
I - mediante ciência da parte, efetivada por servidor designado, por meio eletrônico, fac-símile, telegrama ou qualquer outra forma, desde que fique confirmada inequivocamente a entrega da comunicação ao destinatário;
II - mediante carta registrada, com aviso de recebimento que comprove a entrega no endereço do destinatário;
III - por edital publicado no Diário Oficial da União, quando o seu destinatário não for localizado
 (...) 
Art. 3º As comunicações serão dirigidas ao responsável, ou ao interessado, ou ao dirigente de órgão ou entidade, ou ao representante legal ou ao procurador constituído nos autos, com poderes expressos no mandato para esse fim, por meio de:
I - correio eletrônico, fac-símile ou telegrama;
II - servidor designado;
III - carta registrada, com aviso de recebimento;
IV - edital publicado no Diário Oficial da União, quando o seu destinatário não for localizado, nas hipóteses em que seja necessário o exercício de defesa.
Art. 4º. Consideram-se entregues as comunicações:
I - efetivadas conforme disposto nos incisos I e II do artigo anterior, mediante confirmação da ciência do destinatário;
II - realizadas na forma prevista no inciso III do artigo anterior, com o retorno do aviso de recebimento, entregue comprovadamente no endereço do destinatário;
III - na data de publicação do edital no Diário Oficial da União, quando realizadas na forma prevista no inciso IV do artigo anterior.
§ 1º O endereço do destinatário deverá ser previamente confirmado mediante consulta aos sistemas disponíveis ao Tribunal ou a outros meios de informação, a qual deverá ser juntada ao respectivo processo.
 (...) 
	Bem se vê, portanto, que a validade da citação via postal não depende de que o aviso de recebimento seja assinado pelo próprio destinatário da comunicação, o que dispensa, no caso em tela, a entrega do AR em "mãos próprias". A exigência da norma é no sentido de o Tribunal verificar se a correspondência foi entregue no endereço correto, residindo aqui a necessidade de certeza inequívoca. 
	Não é outra a orientação da jurisprudência do TCU, conforme se verifica dos julgados a seguir transcritos:
São válidas as comunicações processuais entregues, mediante carta registrada, no endereço correto do responsável, não havendo necessidade de que o recebimento seja feito por ele próprio (Acórdão 3648/2013-TCU-Segunda Câmara, Relator Ministro JOSÉ JORGE) ;
É prescindível a entrega pessoal das comunicações pelo TCU, razão pela qual não há necessidade de que o aviso de recebimento seja assinado pelo próprio destinatário. Entregandose a correspondência no endereço correto do destinatário, presume-se o recebimento da citação. (Acórdão 1019/2008-TCU-Plenário, Relator Ministro BENJAMIN ZYMLER) ;
As comunicações do TCU, inclusive as citações, deverão ser realizadas mediante Aviso de Recebimento - AR, via Empresa Brasileira de Correios e Telégrafos, bastando para sua validade que se demonstre que a correspondência foi entregue no endereço correto. (Acórdão 1526/2007-TCU-Plenário, Relator Ministro AROLDO CEDRAZ) .
A validade do critério de comunicação processual do TCU foi referendada pelo Supremo Tribunal Federal, nos termos do julgamento do MS-AgR 25.816/DF, por meio do qual se afirmou a desnecessidade da ciência pessoal do interessado, entendendo-se suficiente a comprovação da entrega do "AR" no endereço do destinatário:
Ementa: agravo regimental. Mandado de segurança. Desnecessidade de intimação pessoal das decisões do tribunal de contas da união. art. 179 do regimento interno do TCU. Intimação do ato impugnado por carta registrada, iniciado o prazo do art. 18 da lei nº 1.533/51 da data constante do aviso de recebimento. Decadência reconhecida. Agravo improvido.
O envio de carta registrada com aviso de recebimento está expressamente enumerado entre os meios de comunicação de que dispõe o Tribunal de Contas da União para proceder às suas intimações.
O inciso II do art. 179 do Regimento Interno do TCU é claro ao exigir apenas a comprovação da entrega no endereço do destinatário, bastando o aviso de recebimento simples. 
No caso vertente, a citação dos responsáveis se deu em endereços provenientes da base de CPFs da Receita Federal e do TSE, em sistemas custodiados pelo TCU. Como a entrega dos ofícios citatórios nesses endereços não ficou comprovada, foram elaborados editais.
Da revelia dos responsáveis
	Transcorrido o prazo regimental fixado e mantendo-se inertes os aludidos responsáveis, impõe-se que sejam considerados revéis, dando-se prosseguimento ao processo, de acordo com o art. 12, § 3º, da Lei 8.443/1992.
Nos processos do TCU, a revelia não leva à presunção de que seriam verdadeiras todas as imputações levantadas contra os responsáveis, diferentemente do que ocorre no processo civil, em que a revelia do réu opera a presunção da verdade dos fatos narrados pelo autor (Acórdão 1009/2018-TCU-Plenário, Relator Ministro Bruno Dantas; 2369/2013-TCU-Plenário, Relator Ministro Benjamin Zymler; e 2449/2013-TCU-Plenário, Relator Ministro Benjamin Zymler) . Dessa forma, a avaliação da responsabilidade do agente não pode prescindir da prova existente no processo ou para ele carreada. 
Ao não apresentar sua defesa, os responsáveis deixaram de produzir prova da regular aplicação dos recursos sob sua responsabilidade, em afronta às normas que impõem aos gestores públicos a obrigação legal de, sempre que demandados pelos órgãos de controle, apresentar os documentos que demonstrem a correta utilização das verbas públicas, a exemplo do contido no art. 93 do Decreto-Lei 200/1967: "Quem quer que utilize dinheiros públicos terá de justificar seu bom e regular emprego na conformidade das leis, regulamentos e normas emanadas das autoridades administrativas competentes." 
Mesmo as alegações de defesa não sendo apresentadas, considerando o princípio da verdade real que rege esta Corte, procurou-se buscar, em manifestações dos responsáveis na fase interna desta Tomada de Contas Especial, se havia algum argumento que pudesse ser aproveitado a seu favor. 
Em se tratando de processo em que as partes interessadas não se manifestaram acerca das irregularidades imputadas, não há elementos para que se possa efetivamente aferir e reconhecer a ocorrência de boa-fé na conduta dos responsávéis, podendo este Tribunal, desde logo, proferir o julgamento de mérito pela irregularidade das contas, conforme os termos dos §§ 2º e 6º do art. 202 do Regimento Interno do TCU. (Acórdão 2064/2011-TCU-Primeira Câmara, Relator Ministro Ubiratan Aguiar; 6.182/2011-TCU-Primeira Câmara, Relator Ministro-Substituto Weder de Oliveira; 4.072/2010-TCU-Primeira Câmara, Relator Ministro Valmir Campelo; 1.189/2009-TCU-Primeira Câmara, Relator Ministro-Substituto Marcos Bemquerer; 731/2008-TCU-Plenário, Relator Ministro Aroldo Cedraz) .
Dessa forma, os responsáveis Drogaria Melhor Preco Ltda. - ME e Nelsonede Silva Lima, devem ser considerados revéis, nos termos do art. 12, §3º, da Lei 8.443/1992, devendo as contas serem julgadas irregulares, condenando-os solidariamente ao débito apurado e aplicando-lhes a multa prevista no art. 57 da Lei 8.443/1992.
Culpabilidade
No âmbito do TCU, é considerado de boa-fé o responsável que, embora tenha concorrido para o dano ao erário ou outra irregularidade, seguiu as normas pertinentes, os preceitos e os princípios do direito. A análise, portanto, é feita sob o ponto de vista objetivo, sem que seja necessária a comprovação de má-fé (dolo) , mas apenas da ausência de boa-fé objetiva (Acórdão 7936/2018-TCU-Segunda Câmara, Relator Ministro-Substituto Augusto Sherman) .
Dessa forma, não é possível atestar a boa-fé dos responsáveis, já que o dano decorreu justamente do descumprimento das normas e princípios do Programa Farmácia Popular do Brasil - PFPB. É possível afirmar que os responsáveis tinham consciência da ilicitude dos atos, haja vista terem assinado termo de adesão no qual requereram a habilitação nas condições estabelecidas pela Portaria que rege o Programa, da qual declararam expressamente estarem cientes de todo o conteúdo e exigências, as quais aceitaram e se comprometeram a cumprir.
Verificação do Prazo de Prescrição da Pretensão Punitiva
Observa-se não ter ocorrido a prescrição da pretensão punitiva por parte do TCU que, nos termos do entendimento firmado no Acórdão 1441/2016-TCU-Plenário (Rel. Ministro Benjamin Zymler) , subordina-se ao prazo geral de prescrição indicado no art. 205 do Código Civil, qual seja, dez anos contados a partir da data de ocorrência da irregularidade sancionada, nos termos do art. 189 do Código Civil. As irregularidades discutidas nesta TCE ocorreram nos exercícios de 2013 a 2015, bem como houve interrupção do prazo prescricional, em 29/9/2019, em função do ato que determinou as primeiras citações (peça 66) , portanto há menos de 10 anos, não restando caracterizada a prescrição da pretensão punitiva.
CONCLUSÃO
	Em face da análise promovida na seção "Exame Técnico", verifica-se que os responsáveis Drogaria Melhor Preco Ltda. - ME e Nelsonede Silva Lima não lograram comprovar a boa e regular aplicação dos recursos e, instados a se manifestar, optaram pelo silêncio, configurando a revelia, nos termos do §3º, do art. 12, da Lei 8.443/1992. Ademais, inexistem nos autos elementos que demonstrem a boa-fé dos responsáveis ou a ocorrência de outras excludentes de culpabilidade.
Vale ressaltar que a jurisprudência pacífica nesta Corte é no sentido da imprescritibilidade das ações de ressarcimento ao erário (Súmula TCU 282) . Dessa forma, identificado dano ao erário, devese instaurar e julgar o processo de tomada de contas especial para responsabilizar seus agentes causadores, respeitando o direito ao contraditório e à ampla defesa, independentemente de quando ocorreram os atos impugnados.
Verifica-se também que não houve a prescrição da pretensão punitiva, conforme análise já realizada.
	Tendo em vista que não constam dos autos elementos que permitam reconhecer a boa-fé dos responsáveis, sugere-se que as suas contas sejam julgadas irregulares, nos termos do art. 202, § 6º, do Regimento Interno do TCU, com a imputação do débito atualizado monetariamente e acrescido de juros de mora, nos termos do art. 202, §1º do Regimento Interno do TCU, descontado o valor eventualmente recolhido, com a aplicação da multa prevista no art. 57 da Lei 8.443/1992.
Apesar de o tomador de contas haver incluído Francisco Carpegiane Gomes de Sousa como responsável neste processo, após análise na primeira instrução (peça 64) realizada sobre a documentação acostada aos autos, concluiu-se que sua responsabilidade deve ser excluída, uma vez que não há evidências de que tenha tido participação na irregularidade aqui verificada.
PROPOSTA DE ENCAMINHAMENTO
Diante do exposto, submetem-se os autos à consideração superior, propondo: 
excluir da relação processual o Sr. Francisco Carpegiane Gomes de Sousa (CPF XXX.536.813-XX) , por não deter poderes de administração na sociedade empresária Drogaria Melhor Preco Ltda. - ME (CNPJ 13.104.197/0001-50) à época das ocorrências;
considerar revéis, para todos os efeitos, o estabelecimento comercial Drogaria Melhor Preco Ltda. - ME (CNPJ 13.104.197/0001-50) e o Sr. Nelsonede Silva Lima (CPF XXX.287.503-XX) , dando-se prosseguimento ao processo, nos termos do art. 12, § 3º, da Lei 8.443/1992 c/c o art. 202, § 8º, do RI/TCU;
com fundamento nos arts. 1º, inciso I, 16, inciso III, alíneas "b" e "c" da Lei 8.443/1992 c/c os arts. 19 e 23, inciso III, da mesma Lei, e com arts. 1º, inciso I, 209, inciso II e III, 210 e 214, inciso III, do Regimento Interno, que sejam julgadas irregulares as contas da sociedade empresária Drogaria Melhor Preco Ltda. - ME (CNPJ 13.104.197/0001-50) e do Sr. Nelsonede Silva Lima (CPF XXX.287.503-XX) , e condená-los, solidariamente, ao pagamento das quantias a seguir especificadas, com a fixação do prazo de quinze dias, a contar das notificações, para comprovarem, perante o Tribunal (art. 214, inciso III, alínea "a", do Regimento Interno) , o recolhimento das dívidas aos cofres do Fundo Nacional de Saúde, atualizadas monetariamente e acrescidas dos juros de mora, calculados a partir das datas discriminadas, até a data dos recolhimentos, na forma prevista na legislação em vigor, abatendo-se, na oportunidade, os valores já ressarcidos:
	DATA DA OCORRÊNCIA
	VALOR ORIGINAL
 (R$) 
	D/C

	14/03/2013
	616,74
	D

	08/05/2013
	398,70
	D

	31/05/2013
	661,40
	D

	31/05/2013
	120,69
	D

	04/06/2013
	1146,90
	D

	05/06/2013
	28,08
	D

	05/06/2013
	255,96
	D

	28/06/2013
	1241,40
	D

	28/06/2013
	174,69
	D

	31/07/2013
	2,40
	D

	31/07/2013
	1611,70
	D

	31/07/2013
	272,00
	D

	02/09/2013
	13,77
	D

	02/09/2013
	2036,60
	D

	02/09/2013
	352,07
	D

	01/10/2013
	13,77
	D

	01/10/2013
	179,01
	D

	02/10/2013
	2467,20
	D

	02/10/2013
	2,40
	D

	12/11/2013
	2374,40
	D

	12/11/2013
	343,40
	D

	06/12/2013
	450,16
	D

	06/12/2013
	2638,00
	D

	30/12/2013
	2027,90
	D

	30/12/2013
	463,08
	D

	07/02/2014
	570,69
	D

	07/02/2014
	2575,80
	D

	31/03/2014
	680,00
	D

	31/03/2014
	3223,40
	D

	09/04/2014
	765,39
	D

	16/04/2014
	4138,60
	D

	13/05/2014
	536,82
	D

	30/05/2014
	4921,70
	D

	02/06/2014
	5257,10
	D

	06/06/2014
	13,77
	D

	06/06/2014
	420,99
	D

	04/07/2014
	13,77
	D

	04/07/2014
	657,55
	D

	04/07/2014
	5427,30
	D

	31/07/2014
	5501,40
	D

	01/08/2014
	912,42
	D

	09/09/2014
	958,23
	D

	09/09/2014
	6384,00
	D

	02/10/2014
	3818,40
	D

	03/10/2014
	920,16
	D

	03/11/2014
	853,38
	D

	03/11/2014
	5,70
	D

	03/11/2014
	3839,80
	D

	28/11/2014
	3959,30
	D

	28/11/2014
	6,21
	D

	28/11/2014
	814,32
	D

	14/01/2015
	6,21
	D

	14/01/2015
	561,42
	D

	14/01/2015
	4562,30
	D

	09/02/2015
	6,21
	D

	09/02/2015
	1008,99
	D

	09/02/2015
	5446,70
	D

	03/03/2015
	973,35
	D

	03/03/2015
	6477,60
	D

	02/04/2015
	6,21
	D

	02/04/2015
	5503,10
	D

	02/04/2015
	836,91
	D

	05/05/2015
	6,21
	D

	05/05/2015
	6987,70
	D

	05/05/2015
	943,65
	D

	12/06/2015
	6,21
	D

	12/06/2015
	8478,70
	D

	12/06/2015
	668,43
	D

	07/07/2015
	6,21
	D

	07/07/2015
	13095,20
	D

	07/07/2015
	2291,40
	D

	05/08/2015
	110,04
	D

	05/08/2015
	635,20
	D

	05/08/2015
	37508,28
	D

	05/08/2015
	12,13
	D

	05/08/2015
	4230,72
	D

	05/08/2015
	47,20
	D

	31/08/2015
	157,69
	D

	31/08/2015
	120,00
	D

	31/08/2015
	6390,51
	D

	31/08/2015
	44751,53
	D

	31/08/2015
	43,60
	D

aplicar ao estabelecimento comercial Drogaria Melhor Preco Ltda. - ME (CNPJ 13.104.197/0001-50) e ao Sr. Nelsonede Silva Lima (CPF XXX.287.503-XX) , individualmente, a multa prevista no art. 57 da Lei 8.443/1992 c/c o art. 267 do Regimento Interno, com a fixação do prazo de quinze dias, a contar das notificações, para comprovarem, perante o Tribunal (art. 214, inciso III, alínea "a", do Regimento Interno) , o recolhimento das dívidas aos cofres do Tesouro Nacional, atualizadas monetariamente desde a data do Acórdão até a dos efetivos recolhimentos, se forem pagas após o vencimento, na forma da legislação em vigor;
autorizar, desde logo, nos termos do art. 28, inciso II, da Lei 8.443/1992, a cobrança judicial das dívidas, caso não atendidas as notificações;
autorizar, desde logo, com fundamento no art. 26, da Lei 8.443/1992 c/c o art. 217, do Regimento Interno do TCU, caso seja do interesse dos responsáveis, o parcelamento das dívidas em até 36 parcelas, incidindo, sobre cada uma, os encargos legais devidos, sem prejuízo de alertá-los de que, caso optem por essa forma de pagamento, a falta de comprovação do recolhimento de qualquer parcela implicará o vencimento antecipado do saldo devedor, nos termos do art. 26, parágrafo único, e 59, da Lei 8.443/1992 c/c o art. 217, § 2º, do Regimento Interno do TCU;
enviar cópia do Acórdão que vier a ser prolatado à Procuradoria da República no Distrito Federal, nos termos do § 3º do art. 16 da Lei 8.443/1992, c/c o § 7º do art. 209 do Regimento Interno do TCU, para adoção das medidas cabíveis, e ao Fundo Nacional de Saúde e aos responsáveis, para ciência, e informar-lhes que a deliberação, acompanhada do Relatório e do Voto que a fundamenta, está disponível para a consulta no endereço www.tcu.gov.br/acordaos, além de esclarecer que, caso requerido, o TCU poderá fornecer sem custos as correspondentes cópias, de forma impressa;
 informar à Procuradoria da República no Distrito Federal que, nos termos do parágrafo único do art. 62 da Resolução TCU 259/2014, os procuradores e membros do Ministério Público credenciados nesta Corte podem acessar os presentes autos de forma eletrônica e automática, ressalvados apenas os casos de eventuais peças classificadas como sigilosas, as quais requerem solicitação formal.
É o relatório.

não há.

Procurador Marinus Eduardo De Vries Marsico.

TOMADA DE CONTAS ESPECIAL. PROGRAMA FARMÁCIA POPULAR DO BRASIL. IRREGULARIDADES DETECTADAS NOS REGISTROS DE DISPENSAÇÃO DE ESTABELECIMENTO FARMACÊUTICO. DÉBITO. CITAÇÃO DA DROGARIA E DE SEU ADMINISTRADOR. REVELIA. CONTAS IRREGULARES. CONDENAÇÃO EM DÉBITO. MULTA. NOTIFICAÇÃO.

TOMADA DE CONTAS ESPECIAL (TCE)

Secretaria de Controle Externo de Tomada de Contas Especial (SecexTCE).

Em apreciação, tomada de contas especial (TCE) instaurada pelo Fundo Nacional de Saúde/Ministério da Saúde (FNS/MS) em desfavor do estabelecimento comercial Drogaria Melhor Preço Ltda. - ME, solidariamente com os Srs. Nelsonede Silva Lima, seu representante legal e administrador, e Francisco Carpegiane Gomes de Sousa, seu representante legal, em razão da aplicação irregular de recursos do Sistema Único de Saúde (SUS) , no âmbito do Programa Farmácia Popular do Brasil - Aqui Tem Farmácia Popular (PFPB) , no período de 14/3/2013 a 31/8/2015, o que teria ocasionado um prejuízo de R$ 228.948,23, em valores históricos, aos cofres do mencionado fundo.
A presente TCE decorreu das seguintes irregularidades detectadas pelo Departamento Nacional de Auditoria (Denasus) , em fiscalização realizada entre 1/9/2016 e 8/9/2016 com a finalidade de avaliar a execução do PFPB junto ao estabelecimento comercial Drogaria Melhor Preço Ltda. - ME, conforme Relatório de Auditoria 16.920 daquele Departamento que integra a peça 2:
registro de dispensação de medicamentos sem notas fiscais que comprovem a aquisição, contrariando o disposto nos arts. 23, 39 e 40 da Portaria GM/MS 971/2012, vigente de 15/5/2012 a 27/1/2016, conforme as evidências que integram as constatações 447568, 447572 e 447576 (peça 2, p. 6-8) ;
registro de dispensação de medicamentos em nome de pessoas falecidas, contrariando o disposto nos arts. 21 e 23 da Portaria GM/MS 971/2012, conforme as evidências que integram a constatação 447828 (peça 2, p. 8-9) ;
	não apresentação de cópia do cupom fiscal vinculado e/ou receitas médicas solicitados, contrariando o disposto nos arts. 21, 22, 23, 39 e 40 da Portaria GM/MS 971/2012, conforme as evidências que integram a constatação 447829 (peça 2, p. 9-10) ;
O Relatório do Tomador de Contas 208/2017 (peça 57) concluiu pela responsabilização solidária da drogaria em questão e de seus representantes. A Controladoria-Geral da União (CGU) , mediante Relatório de Auditoria 165/2018 (peça 58) , manifestou-se de acordo com os relatórios do Denasus e do tomador de contas, o que ensejou a certificação das contas pela irregularidade pela Secretaria de Controle Interno (peça 59) , conclusão acompanhada pelo seu dirigente à peça 60, com ciência ministerial à peça 61.
A instrução preliminar da Secretaria de Controle Externo de Tomada de Contas Especial - SecexTCE (peça 64) concluiu pela ausência de responsabilidade do Sr. Francisco Carpegiane Gomes de Sousa, na medida em que os documentos que integram os autos não apresentam evidências de sua participação nas irregularidades. Na oportunidade, concluiu pela citação dos responsáveis pelo valor de R$ 208.940,23.
Identificado o equívoco no valor original do débito para fins de citação, instrução preliminar de peça 90 propôs nova citação de ambos os responsáveis, desta feita pelo valor de R$ 228.948,23, que foi autorizada pelo dirigente da unidade técnica, conforme pronunciamento que integra a peça 92.
Restando infrutíferas as intimações pessoais do Sr. Nelsonede Silva Lima e da Drogaria Melhor Preço Ltda. - ME, tendo por base os seus endereços atualizados que constam das bases de dados da Receita Federal do Brasil, ambos os responsáveis foram citados na forma editalícia (peças 103 e 111) . Transcorrido o prazo regimental, permaneceram silentes, restando caracterizada sua revelia, nos termos do art. 12, § 3º, da Lei 8.443/1992.
No mérito, a SecexTCE, em uníssono (peças 113 a 115) , pugna pelo julgamento das presentes contas pela irregularidade, condenação solidária de ambos os responsáveis pelo débito original de R$ 228.948,23, com a aplicação da multa prevista no art. 57 da Lei 8.443/1992, proposta que foi acompanhada pelo representante do MPTCU que atuou no feito, Procurador Marinus Marsico, conforme parecer lançado à peça 116.
Manifesto minha concordância com os pareceres prévios, razão pela qual adoto os argumentos neles expendidos e transcritos no relatório precedente em minhas razões de decidir.
De pronto, reconheço a revelia de ambos os responsáveis e aplico as disposições do art. 12, § 3º, da Lei 8.443/1992 para dar seguimento ao feito.
A responsabilização da pessoa jurídica de direito privado em solidariedade com o seu administrador encontra suporte no fato de os normativos que regem o PFPB atribuírem natureza convenial ao ajuste celebrado entre o FNS e o estabelecimento farmacêutico, por meio do qual é outorgada ao particular (farmácia ou drogaria integrante da rede privada) a gestão de recursos públicos. Adotei essa mesma linha de entendimento quando da prolação do Acórdão 5259/2018-TCU-Primeira Câmara.
Com relação às irregularidades propriamente ditas, detectadas pelo Denasus em seu relatório de auditoria de peça 2 e que ensejaram a autuação da presente TCE, é farta a documentação probatória que integra os autos, com a exata identificação dos danos causados ao Erário, das condutas individualizadas de cada responsável para a consecução desses prejuízos e do nexo de causalidade entre essas condutas e os danos causados, conforme se observa da matriz de responsabilização (peça 113, p. 17-18) que consta da instrução técnica na forma de anexo. 
Vale o registro de que, ao não apresentarem defesa, deixaram os responsáveis de produzir provas que pudessem prosperar a favor da descaracterização das condutas irregulares a eles atribuídas.
Ante o exposto, devem as contas da Drogaria Melhor Preço Ltda. - ME e de seu sócio administrador, Sr. Nelsonede Silva Lima, serem julgadas irregulares, com sua condenação solidária em débito e aplicação da multa prevista no art. 57 da Lei 8.443/1992.
Com essas considerações, VOTO para que seja aprovada a minuta de acórdão que ora submeto à consideração deste Colegiado.
TCU, Sala das Sessões, em 1 de junho de 2021.
Ministro VITAL DO RÊGO 
Relator